【裁判字號】    99,保險,3
【裁判日期】    990331
【裁判案由】    返還保險費等
【裁判全文】
臺灣臺北地方法院民事判決               99年度保險字第3號
原      告  丙○○
被      告  富邦人壽保險股份有限公司
法定代理人  丁○○
訴訟代理人  甲○○
            乙○○
上列當事人間請求返還保險費事件，本院於民國99年3月17日言
詞辯論終結，判決如下：
    主  文
原告之訴駁回。
訴訟費用由原告負擔。
    事實及理由
一、原告起訴主張：原告自民國89年9月起，為要保人陸續與被
    告簽訂保險契約，保單內容、條款皆由被告計算給付成本而
    定，理賠自應以保險契約為理賠依據，詎原告在申請理賠時
    ，遭被告再三刁難，例如：耳前竇為先天疾病不賠。子
    宮肌腺症、肌瘤切除，被告以子宮脫垂理賠。病毒性疣以
    冷凍療法治療，被告以非手術為由不賠。眼眶內皮囊腫，
    以霰粒腫賠償，依保險法第54條第2項、消費者保護法第11
    條第2項規定，應為有利消費者解釋，經原告再三申訴均未
    獲回應，被告無視保單為法律契約，違約在先，接二連三規
    避理賠義務，縮減保戶利益，嚴重違反誠信、平等互惠原則
    ，故依保險法第54條之1第2款、第4款、消費者保護法第11
    條第1項、第2項規定，與被告所簽訂之保險契約無效，被告
    應歸還所繳保費。並聲明：被告應給付原告新臺幣（下同）
    547,470元，及自89年9月起至清償日止，按年息5％計算之
    利息。
二、被告之抗辯：
  (一)原告前於被告公司擔任保險業務員，從事招攬保險工作，前
    陸續於89年9月22日、89年10月25日、90年2月27日以自己為
    要保人，並分別以自己、女兒吳邵琦、吳欣霓、兒子吳玄元
    為被保險人，向被告投保「安泰分紅終身壽險保險（LPL）
    」7份、「安泰雙星報喜還本終身壽險（LSE）」1份，共8份
    保險契約，並以自己為上開保險契約之招攬業務員（保單號
    碼：Ｚ000000000-0、Ｚ000000000-0、-2，Ｚ000000000-0、-2
    ，Ｚ000000000-0、-2、-3），上開Ｚ000000000-0、Ｚ0000000
    00-0、Ｚ000000000-0、Ｚ000000000-0保險契約均附加「安泰
    定額型手術醫療終身保險附約（PSI保險附約）」。
  (二)系爭保險契約並無任何約定，於訂約時顯失公平，使要保人
    、受益人或被保險人拋棄或限制依保險法所享權利，亦無任
    何約定，於要保人、受益人或被保險人有重大不利益而顯失
    公平，原告亦未指出，系爭保險契約中何部分有違反保險法
    第54條之1第2、4款而顯失公平，況且原告為系爭保險契約
    之招攬保險業務人員，其本身有相當專業知識，並對系爭保
    險契約有相當暸解，如其認為系爭保險契約有違背保險法第
    54條之1第2、4款情形，豈會自己、兒子及女兒均投保？
  (三)有關原告耳前竇疾病，被告業已依判決給付PSI醫療保險金
    37,175元，有關原告子宮腺肌症、子宮肌瘤疾病所作「腹腔
    鏡子宮全切除手術」，被告業已依約給付PSI醫療保險金83,
    000元，另原告眼眶內皮囊腫疾病，被告亦已給付PSI醫療保
    險金5,625元。惟原告女兒吳欣霓所罹患「病毒性疣」疾病
    ，經醫院施行液態氮冷凍治療乙事，因液態氮冷凍療法完全
    無任何切除步驟，係屬於處置，非原告所主張手術，是被告
    依保險契約不予給付，並無違反保險法第54條之1第2、4款
    情形。
  (四)系爭PSI保險附約乃是針對各個疾病手術作判斷，並非針對
    個人，縱當事人對於理賠金額有所爭議，並非當然構成系爭
    保險契約無效事由，理賠結果不如原告之意，原告即主張契
    約無效，顯非妥適。苟理賠未盡正確（被告仍否認），亦只
    發生條款解釋爭議，絕無保單無效問題。
  (五)退萬步言，縱鈞院認定系爭8份保險契約皆無效，惟被告就
    上述8份保險契約，業依約給付保險金192,553元，苟系爭8
    份保險契約無效，則原告取得系爭保險契約之歷次保險理賠
    金，乃無法律上原因而受利益，原告自應如數返還被告上開
    保險金，被告就上開給付之保險金192,553元主張抵銷。並
    聲明：(1)如主文第1項所示。(2)如受不利之判決，願供擔保
    請准宣告免為假執行。
三、兩造不爭執之事實：
    原告陸續於89年9月22日、89年10月25日、90年2月27日以自
    己為要保人，並分別以自己、女兒吳邵琦、吳欣霓、兒子吳
    玄元為被保險人，向被告公司投保「安泰分紅終身壽險保險
    （LPL）」7份、「安泰雙星報喜還本終身壽險（LSE）」1份
    ，共8份保險契約，並以自己為上開保險契約之招攬業務員
    （保單號碼Ｚ000000000-0，Ｚ000000000-0、-2，Ｚ000000000
    -0、-2，Ｚ000000000-0、-2、-3）。
四、本件應探究者為：系爭8份保險契約是否因違反保險法第54
    條之1第2款、第4款、消費者保護法第11條第1項、第2項規
    定而無效？茲析述如下：
  (一)消費者保護法第11條規定：「企業經營者在定型化契約中所
    用之條款，應本平等互惠之原則（第1項）。定型化契約條
    款如有疑義時，應為有利於消費者之解釋（第2項）」，考
    其條文意旨，乃在揭櫫企業經營者於擬定定型化契約條款時
    ，所應遵守之原則，及當定型化契約條款有疑義時，所應採
    取之解釋方向，並非作為認定某部分契約條款或整個契約無
    效之依據，是原告主張系爭8份保險契約因違反消費者保護
    法第11條第1項、第2項規定而無效，自無足取。
  (二)保險法第54條之1第2款、第4款規定：「保險契約中有左列
    情事之一，依訂約時情形顯失公平者，該部分之約定無效：
    …二、使要保人、受益人或被保險人拋棄或限制其依本法所
    享之權利者…四、其他於要保人、受益人或被保險人有重大
    不利益者」，由條文內容可知，保險法第54條之1係在規範
    當保險契約中之條款內容，依訂約時情形顯失公平，可認定
    「該部分」約定無效之情形，而非以此即逕認定「整個」保
    險契約無效，是原告主張系爭8份保險契約因違反保險法第
    54條之1第2款、第4款規定而無效，亦難憑採，況經本院詢
    問原告主張無效之保險契約條款為何？原告陳稱：條款沒有
    問題，是理賠的時候有問題，被告理賠時候推三阻四，影響
    原告權益等語（見卷第87頁正、反面），益徵原告本件請求
    顯乏所據。又原告如認保險事故已發生，然被告未依系爭保
    險契約理賠，原告本可依系爭保險契約約定，對被告提起給
    付保險金之訴，而非主張系爭保險契約無效，請求返還所繳
    保險費，方符訂立保險契約之目的，併為敘明。
五、從而，原告主張系爭8份保險契約因違反保險法第54條之1第
    2款、第4款、消費者保護法第11條第1項、第2項規定而無效
    ，訴請被告應返還保險費547,470元，及自89年9月起至清償
    日止，按年息5％計算之利息，洵屬無據，應予駁回。
六、本件事證已臻明確，兩造其餘攻防方法及所提證據，業經審
    酌，核與本件判決結果無影響，爰不逐一論述，併此敘明。
七、據上論結，本件原告之訴為無理由，依民事訴訟法第78條，
    判決如主文。
中    華    民    國    99    年     3    月    31    日
                  民事第四庭  法  官  張文毓
以上正本係照原本作成。
如對本判決上訴，須於判決送達後20日內向本院提出上訴狀（須
附繕本）。
中    華    民    國    99    年    3     月    31    日
                              書記官  賴敏慧

司法院資訊處製作；財團法人民間司法改革基金會備份。
